【裁判字號】    98,事聲,123
【裁判日期】    990120
【裁判案由】    聲明異議
【裁判全文】
臺灣板橋地方法院民事裁定             98年度事聲字第123號
聲明異議人  乙○○○
即債務人
上列聲明異議人與相對人即債權人甲○間撤銷假扣押事件，聲明
異議人對於本院司法事務官於民國98年9 月11日所為98年度司全
聲字第27號裁定提出異議，本院裁定如下：
    主  文
異議駁回。
程序費用由異議人負擔。
    理  由
一、按當事人對於司法事務官處理事件所為之終局處分，得於處
    分送達後10日之不變期間內，以書狀向司法事務官提出異議
    ；司法事務官認前項異議有理由時，應另為適當之處分；認
    異議為無理由者，應送請法院裁定之；法院認該異議為有理
    由時，應為適當之裁定，認異議為無理由者，應以裁定駁回
    之，民事訴訟法第240 條之4 第1 項至第3 項分別定有明文
    。本件聲明異議人就本院司法事務官於民國98年9 月11日以
    98年度司全聲字第27號撤銷假扣押裁定之終局處分，聲明不
    服而提出異議，經核與上開條文規定相符，先予敘明。
二、本件異議意旨略以：聲明異議人前向鈞院提起確認本票債權
    不存在訴訟，業經判決確定相對人僅在票面金額新臺幣（下
    同）25,222元及自91年7 月13日起至清償日止按年息6%計算
    之利息部分之債權存在，故聲明異議人於清償25,222元及收
    受日前3 年利息共計4,540 元後，向鈞院聲請撤銷91年度裁
    全月字第5796號假扣押裁定，然鈞院98年度全聲字第139 號
    裁定以「按利息債權之請求權，因5 年間不行使而消滅，為
    民法第126 條所明定，是聲請人僅得就逾5 年之利息債權請
    求權為時效抗辯。聲請人就逾3 年之利息部分為時效抗辯拒
    絕給付，其清償顯不符債務本旨，難認已生全部清償之效力
    」為由而駁回聲請。聲明異議人因此以臺北光華郵局第270
    號存證信函檢附面額3,027 元之支票1 紙以清償第4 年及第
    5 年利息後，再提起本件撤銷系爭假扣押裁定之聲請，而鈞
    院竟以「消滅時效完成後，債務人僅取得拒絕給付之抗辯權
    ，非謂債權人之請求權業已消滅。…故聲請人僅為一部履行
    ，未全數清償完畢，且相對人之利息請求是否罹於時效而消
    滅，乃實體審查之範圍，非本件所得審究」為由，復駁回聲
    明異議人之聲請。聲明異議人既已清償積欠相對人之票款債
    務25,222元，且依民法第126條之規定，相對人僅能請求以
    起訴時回溯5年之利息，而聲明異議人亦已清償5年之利息，
    是系爭債務業已因清償而消滅，此與命假扣押之情事變更之
    情形相符，其自得依民事訴訟法第530條第1項規定，聲請撤
    銷系爭假扣押裁定。又聲明異議人自始無任何脫產或隱匿財
    產之行為，且於判決確定後隨即清償債務，並無日後不能強
    制執行或甚難執行之虞，是本件假扣押之原因實已消滅。況
    縱鈞院認相對人仍有少部分利息未獲清償，然聲明異議人應
    給付之利息僅尚餘約3,345元（算至98年9月30日止），此與
    相對人假扣押請求之金額119,600元 相比，實不成比例，顯
    與比例原則有違。爰提起異議，請求廢棄原裁定，准予撤銷
    系爭假扣押裁定等語。
三、按假扣押之原因消滅、債權人受本案敗訴判決確定或其他命
    假扣押之情事變更者，債務人得聲請撤銷假扣押裁定，民事
    訴訟法第530 條第1 項定有明文。所謂假扣押之原因消滅，
    係指法院命為假扣押裁定後，債權人據以聲請假扣押之原因
    已不復存在，例如債權人原以應在外國強制執行為假扣押原
    因者，現已得在國內強制執行，或以債務人有隱匿財產之虞
    ，現債務人已為債權人設定抵押權等；所謂債權人受本案敗
    訴判決確定，係指假扣押所保全之本案請求，於債權人起訴
    後，經法院為其敗訴之判決確定而言；又所謂其他命假扣押
    之情事變更，或因債權人以假扣押所保全執行之請求已歸消
    滅，例如清償、抵銷、拋棄權利，或已喪失其聲請假扣押之
    權利均屬之，遇有上述情形，或因已無保全強制執行之必要
    ，或因債權人已無保全強制執行之權利，債務人始無繼續容
    忍其假扣押之義務（最高法院76年度台抗字第338 號及臺灣
    高等法院96年度抗字第262 號、97年度抗字第175 號裁定參
    照）。
四、經查，本件相對人甲○前於91年7 月17日以聲明異議人積欠
    其票款債務119,600 元，且有隱匿財產之情事為由，向本院
    聲請對聲明異議人之財產於119,600 元之範圍內予以假扣押
    ，經本院91年度裁全月字第5796號裁定准予假扣押在案。相
    對人並同時以同一事由另向本院聲請對聲明異議人核發支付
    命令，嗣經本院板橋簡易庭於91年1 月29日以91年度板簡字
    第1913號判決命聲明異議人應給付相對人119,600元及自91
    年8月6日起至清償日止按年息5%計算之利息，該判決業已確
    定。嗣後聲明異議人於97年間以前開判決言詞辯論終結時點
    後所發生之新清償事實為由，提起確認系爭本票債權不存在
    訴訟，經本院97年度板簡字第944號判決相對人之本票債權
    不存在，相對人對該判決不服提起上訴，復經本院以97年度
    簡上字第203 號民事判決原判決關於確認相對人就如原判決
    附表所示之本票暨利息債權於票面金額25,222元及自91年7
    月13日起至清償日止按年息6%計算之利息之範圍不存在部分
    廢棄，該廢棄部分，聲請人在第一審簡易之訴駁回，並駁回
    相對人其餘上訴，業經確定等情，此經本院依職權調閱前開
    假扣押及執行卷宗查明屬實（見98年度司全聲字第27號卷第
    8頁至第26頁）。本件相對人依假扣押所保全執行之請求，
    未經本案判決予以否認，揆諸前揭規定及說明，自不能認為
    命假扣押之情事變更。而聲明異議人嗣後提起確認系爭本票
    債權不存在訴訟，係一部勝訴、一部敗訴，非獲全部勝訴判
    決，即該確定判決認定聲明異議人對相對人尚有25,222元及
    自91年7 月13日起至清償日止按年息6%計算利息之票款債權
    未清償，而聲明異議人迄今僅給付相對人25,222元及其中5
    年期間之利息，業據其提出臺北光華郵局第67號及第270號
    存證信函暨其回執影本各1份為證，復據聲明異議人陳明在
    卷，足見聲明異議人未依上開判決主文所確認之債務全數清
    償，則相對人依系爭假扣押裁定所擔保之債權尚未消滅，難
    認命假扣押之情事已發生變更。聲明異議人雖主張依民法第
    126條規定，逾5年之利息請求權因時效而消滅云云，惟消滅
    時效係指因一定時期之權利不行使而使請求權減損效力之時
    效制度，尚設有障礙事由使時效中斷（民法第129條至第136
    條參照），且於中斷事由終止時，重新起算，並非一概以相
    對人起訴時回溯5 年計算其請求權均罹於時效消滅。況且，
    時效抗辯乃係實體爭執事項，非屬撤銷假扣押程序所應審酌
    ，是以，相對人對聲明異議人之債權既未完全受清償，則系
    爭假扣押裁定並未發生假扣押之情事變更，更無假扣押之原
    因消滅之情事。聲明異議人雖又主張縱認其仍有部分利息債
    務尚未清償，然其尚欠債務遠低於假扣押請求之金額等語，
    但此並非撤銷假扣押裁定之事由，聲明異議人據此聲請撤銷
    假扣押裁定，於法均有未合。
五、綜上所述，聲明異議人依民事訴訟法第530條第1項之規定，
    聲請撤銷系爭假扣押裁定，為無理由，應予駁回。原裁定駁
    回聲明異議人之聲請，核無違誤，異議意旨指摘原裁定不當
    ，求予廢棄，為無理由，應予駁回。
六、據上論結，本件聲明異議為無理由，爰依強制執行法第30條
    之1、民事訴訟法第240條之4 第3 項後段，裁定如主文。
中    華    民    國    99    年     1    月    20    日
                  民事第三庭    法  官  邱育佩
以上正本係照原本作成。
如對本裁定抗告，須於裁定送達後10日內向本院提出抗告狀，並
繳納抗告費新臺幣1,000元。
中    華    民    國    99    年     1    月    20    日
                                書記官  彭麗紅

司法院資訊處製作；財團法人民間司法改革基金會備份。
